【裁判字號】    97,易,2202
【裁判日期】    970717
【裁判案由】    業務侵占
【裁判全文】
臺灣臺中地方法院刑事判決              97年度易字第2202號
公  訴  人  臺灣臺中地方法院檢察署檢察官
被      告  乙○○
上列被告因業務侵占案件，經檢察官提起公訴（96年度偵字第15
885號），本院判決如下：
    主    文
乙○○無罪。
    理    由
一、公訴意旨略以：被告乙○○為銳埕實業有限公司（下稱銳埕
    公司）之股東，與該公司負責人即證人丁○○共同經營公司
    業務。證人丁○○於民國九十四年八月十日代理銳埕公司向
    告訴人中租迪和股份有限公司（下稱中租迪和公司）購買寶
    陽牌CNC車床五台，並以銳埕公司名義與中租迪和公司簽訂
    附條件買賣契約，契約約定：價金分期給付，未全數清償前
    ，中租迪和公司仍保有車床所有權，銳埕公司僅能占有使用
    車床，不得將之遷移、出賣、出質、移轉或為其他處分。上
    揭車床送交銳埕公司位在臺中縣豐原市○○路三九二號廠房
    後，由證人丁○○與被告乙○○實際共同持有使用。嗣銳埕
    公司因經營不善，無法繼續支付分期款，證人丁○○即於九
    十五年九月二十日解散銳埕公司以後之不詳時間，將上開車
    床交付乙○○保管（依附條件買賣契約，證人丁○○仍保留
    間接占有人地位）而退出持有地位，被告遂單獨持有上開車
    床。嗣乙○○明知本件分期價款未付清，車床所有權人係中
    租迪和公司，竟意圖為自己不法之所有，以變易持有為所有
    之意思，於九十五年十月十七日以前之不詳時間，將上開車
    床其中二台出賣與他人。中租迪和公司於九十五年十月十七
    日派員前往銳埕公司察看，發現車床僅剩三台，遂與被告協
    議，由被告出具同意書，保證於九十五年十月二十四日前先
    返還中租迪和公司車床二台，並支付已處分之二台車床之價
    金予中租迪和公司，惟被告仍未依約履行。因認被告係犯刑
    法第三百三十六條第二項之業務侵占罪嫌云云。
二、按犯罪事實應依證據認定之，無證據不得認定犯罪事實；又
    不能證明被告犯罪者，應諭知無罪之判決，刑事訴訟法第一
    百五十四條第二項、第三百零一條第一項分別定有明文。次
    按刑事訴訟法上所謂認定犯罪事實之證據，係指足以認定被
    告確有犯罪行為之積極證據而言，該項證據自須適合於被告
    犯罪事實之認定，始得採為斷罪資料，倘證據是否真實尚欠
    明顯，自難以擬制推測之方法，為其判斷之基礎；又認定犯
    罪事實所憑之證據，雖不以直接證據為限，間接證據亦包括
    在內；然無論直接或間接證據，其為訴訟上之證明，須於通
    常一般之人均不致於有所懷疑，而得確信其為真實之程度者
    ，始得據為有罪之認定，倘其證明尚未達到此一程度，而有
    合理性懷疑之存在，無從為有罪之確信時，自應為被告無罪
    之判決，最高法院二十九年上字第三一○五號、五十三年台
    上字第六五六號、七十六年度台上字第四九八六號判例意旨
    可資參照。再按刑法上之侵占罪，係以意圖為自己或第三人
    不法之所有為犯罪之構成要件，即以行為人具有不法所有之
    意圖，始足當之。
三、公訴人以被告乙○○涉犯業侵占罪嫌，無非以被告雖否認侵
    占犯行，然以其於偵查中坦認證人丁○○保管車床五台，將
    其中二台車床交付債權人抵償債務等情，且證人丁○○已於
    偵查中證稱：機械自買來到經營使用，都是乙○○在負責。
    公司在九十五年九月十九日申請解散登記，核准後（車床）
    交給乙○○保管等語。另告訴代理人甲○○亦於偵查中證述
    ：與被告訂定協議時（即九十五年十月十七日），那二台車
    床已經不在等語。且卷附被告出具之同意書已記載：「（被
    告應）另返還（按應為支付）兩台寶陽牌CNC車床處分予第
    三人款項沖抵銳埕實業有限公司分期款」等情，本件銳埕公
    司並未支付上開五部車床之全數價金完畢，依法該車床所有
    權仍歸告訴人中租迪和公司所有，況被告本非本件附條件買
    賣契約當事人，衡情其僅為現實占有該車床之人，其依法更
    無處分該車床之權利至明。因此，姑不論其將該車床其中二
    部出賣與第三人，或交付債權人抵償債務，均符合侵占罪之
    意圖為自己或第三人不法之所有，而侵占自己持有他人之物
    之要件。又被告明知車床之分期價款未付清前，該車床五台
    所有權人為告訴人，其於出賣其中二台車床之際，亦知此舉
    將損害告訴人對該二台車床之所有權之行使，復有附條件買
    賣契約書在卷可參資為論據。
四、訊據被告堅決否認有何侵占之犯行，辯稱：銳埕公司解散後
    這五台機器就交給其使用，後來覺得舊的機器不好用再把它
    換掉，這些都是在書立同意書之前的事情，出具同意書是因
    為其認為有誠意繼續經營所以才會接收銳埕公司機器，機器
    就交給其使用，分期款部分由其承擔，其是銳埕公司的股東
    ，公司由其經營，登記負責人是證人丁○○，但主要由其負
    責經營。銳埕公司與中租迪和公司有簽立附條件買賣契約購
    買這五台車床的事情其知情，因為公司經營不善，而其有意
    願繼續經營，這五臺是用分期付款方式購買貸款金額是二百
    二十萬元，已經約清償一百二十萬元。中租迪和公司有一位
    業務林先生建議說機器並沒有全部在使用不如賣掉二台。其
    並沒有侵占的意思，如果確實有侵占的意思，也沒有必要去
    接收這五台機器，也不需要留下三台機器作業；車床分期款
    實際上由其處理，且已付了一年多，已經付了一百多萬元後
    才付不出來，其不可能侵占，因為原本這五臺機器其已經繳
    了一百多萬元，所以才會出具同意書，其會負責，中租迪和
    公司業務員看其經營不好，建議其賣掉，但是機械賣出就是
    損失，所以用折衷方式用機器用換的，一台是給其弟弟，因
    為欠弟弟錢，其沒有必要侵占或隱瞞什麼等語。經查：
  (一)告訴人之刑事告訴狀以「告訴人於九十五年十月十七日派員
    前往銳埕公司位號臺中縣豐原市○○路三九二號營業所訪查
    ，寶陽牌CNC車床五台仍在現場並由被告乙○○使用，因乙○○向原告說明願承擔債務請求保管機器設備，告訴人為避
    免附條件買賣機器設備滅失，由被告陳桐簽立同意書．．．
    」云云，惟上開九十六年十月十七日被告書立之同意書明確
    記載「保證於九十五年十月二十四日前返還兩台寶陽牌CNC
    車床．．．」、「立書人．．．另返還另返還兩台寶陽牌CN
    C車床處分予第三人款項沖抵銳埕實業有限公司分期款」等
    情，有該同意書一份在卷可憑，告訴代理人甲○○於偵查中
    亦坦言訂立同意書時二台車床已不在等情，顯見被告九十六
    年十月十七日出具同意書時現場寶陽牌CNC車床已短少二台
    ，否則當無限定日期保證返還及二台處分之款抵沖分期款之
    事，而告訴人亦明知其情，竟據此同意書為證提出告訴，猶
    偽稱車床五台仍在現場等與事實不符之事提出告訴，誠屬可
    議。再按刑法上所謂之業務，係指依社會生活之地位，以繼
    續之意思所從事之業務而言，亦即以反覆為同種類之行為為
    目的社會活動（最高法院七十一年度台上字第一六五０號）
    ；又侵占業務上持有物之罪，以其侵占之他人之所有物係因
    執行業務而持有為構成要件，若非因執行業務而係基於其他
    委任關係持有他人之物，縱予侵占，仍與該罪之構成要件不
    符，只能論以普通侵占罪（最高法院二十三年上字第一六二
    ０號判例意旨、七十一年度台上字七七０五號判決意旨參照
    ）。公訴人認被告係犯業務侵占罪嫌云云，然被告係因為銳
    埕公司實際負責人，該公司以動產擔保交易附條件買賣方式
    購買上開車床，迄公司經營不善停業解散後，公司名義負責
    人丁○○任被告仍在原址以個人名義使用上開機器生產工作
    （詳後述），並非執行業務而持有本案之車床，揆諸上開說
    明，公訴人認被告係「業務」侵占云云，顯屬誤會。
  (二)被告就上開二台車床或於偵查中辯稱：遭債權人取走，其有
    同意；九十六年三、四月間拿來抵債云云（見偵卷第十五、
    十六頁、第二十頁詢問筆錄）、或辯稱：取走機器之債權人
    一台是其弟即案外人陳煜亭、一台賣給別人云云，或辯稱機
    器是跟別人換機器換掉云云（見偵卷第二一頁詢問筆錄），
    復於本院中辯稱：機器是交其弟抵債、更換機台云云，所辯
    前後不一，惟姑不論所稱同意債權人取走、抵債、交換等情
    ，參以被告於九十六年七月十七日年出具之同意書記載「立
    書人．．．另返還另返還兩台寶陽牌CNC車床處分予第三人
    款項沖抵銳埕實業有限公司分期款」等情，顯見被告確已將
    上開二台車床處分一節，應無疑義。
  (三)被告雖確有處分二台車床之事實，然銳埕公司實際上係由被
    告經營，且上開以附條件買賣購得五台車床係被告決定購買
    使用，由證人丁○○名義負責人具名簽約，迄該公司經營不
    善解散仍由被告在原址使用，且分期款均由被告處理等情，
    業據被告供明，復經證人丁○○迭於偵查中及本院審理中證
    述明確，證人丁○○於本院審理中證稱：銳埕公司是其與被
    告二人合夥，被告占百分之六十，其占百分之四十，並登記
    為負責人，因為被告財物狀況不好不能登記為負責人，其只
    是單純出資掛名作負責人，公司財務、業務是被告負責，公
    司大小事情都是被告在處理，簽約後付款情形其並不清楚，
    是由被告直接和中租迪和公司處理，五台機器從購買之初就
    係由被告管理、使用，購買寶陽牌CNC車床五台是被告決定
    購買，由其負責出面簽約，公司約於九十五年三月結束營業
    ，機器留在原本放置工廠裡面，被告個人繼續接單生產，其
    不再過問等語，二人所述互核相符，復參以上開附條件買賣
    契約書係以證人丁○○為銳埕公司法定代理人名義簽約，連
    帶保證人康美媛為被告之妻一節，業據證人丁○○證述明確
    ，並有附條件買賣契約書一份可參，足見銳埕公司確係被告
    經營，且有關五台車床之購買、付款、保管使用等事宜，係
    由被告處理，亦堪認定。按動產擔保交易法第二十六條所定
    ：「稱附條件買賣者，謂買受人先占有動產之標的物，約定
    至支付一部或全部價金，或完成特定條件，始取得標的物所
    有權之交易」，是以動產擔保交易之買受人占有動產目的在
    取得所有權，被告為銳埕公司之實際負責人，自始負責上開
    車床一切事宜並給付分期款，縱以銳埕公司之法人與被告本
    人自然人異其權利主體，然其為求持續經營處分部分車床，
    於法雖有未合，惟主觀上係以為自己所有之意思而持有，尚
    難認有不法所有之意圖。
  (四)綜上，被告實際經營之銳埕公司以附條件買賣購買車床五台
    ，且由被告決定購買、付款、使用等事宜，迄公司經營不善
    解散且由被告在原址使用車床工作，公司名義負責人即證人
    丁○○亦不過問，嗣被告處分其中二台車床，顯見被告主觀
    上係以自己所有之意思持有上開車床，縱有處分部分車床，
    至多僅為民事糾葛，亦難認其有不法所有之意圖，自與侵占
    罪之構成要件不侔。而被告與告訴人復已達成和解，業被告
    及告訴代理人甲○○於本院審理中陳明，並有調解筆錄一份
    在卷可稽。此外，復查無其他積極證據足資認定被告有何侵
    占犯行，不能證明被告犯罪，揆首揭說明，應為被告無罪之
    諭知。
據上論斷，應依刑事訴訟法第三百零一條第一項，判決如主文。
本案經檢察官丙○○到庭執行職務。
中    華    民    國    97    年    7     月    17    日
                  刑事第十四庭  審判長法  官  陳  葳
                                      法  官  劉逸成
                                      法  官  林世民
上正本證明與原本無異。
如不服本判決，應於收受送達後10日內向本院提出上訴書狀（應
敘述具體理由並附繕本）。
上訴書狀如未敘述理由，應於上訴期間屆滿後20日內補提理由書
於本院。
                                      書記官  張雅如
中    華    民    國    97    年    7     月    17    日


司法院資訊處製作；財團法人民間司法改革基金會備份。
